【裁判字號】    90,重訴,322
【裁判日期】    900430
【裁判案由】    返還價金
【裁判全文】
臺灣臺北地方法院民事判決  九十年度重訴字第三二二號
    原      告    甲○○
    訴訟代理人    黃榮謨律師
    被      告    台灣區煤礦同業公會  設台北市○○路十七號
    法定代理人    邱金標      .
    訴訟代理人    吳信穎律師
    複  代理人    黃麗蓉律師
右當事人間請求返還價金等事件，本院判決如左：
    主    文
原告之訴及假執行之聲請均駁回。
訴訟費用由原告負擔。
    事    實
甲、原告方面：
  一聲明：
    (一)先位聲明部分：
      1.被告應給付原告新台幣（下同）三千萬元及自民國八十八年十月一日起至清
        償日止，按年息百分之五計算之利息。
      2.請准供擔保宣告假執行。
    (二)備位聲明部分：
      1.被告應給付原告二千四百萬元及自起訴狀繕本送達翌日起至清償日止，按年
        息百分之五計算之利息。
      2.請准供擔保宣告假執行。
  二陳述：
    (一)原告於民國八十八年九月下旬，由訴外人藍慶茂處得知被告擬將其所有坐落台
      北市○○區市○段三小段一八五、一八六、一八七地號等三筆土地（面積共四
      九九平方公尺），及其上建號二三六號、門牌號碼台北市○○路十七號一至四
      樓建物（下稱系爭房地）全部公開拍賣，原告為瞭解系爭房地情形，乃經藍慶
      茂介紹，至被告設於台北市○○路十七號三樓之辦公室，向被告之總幹事訴外
      人方毅偉洽詢，席間藍慶茂告知原告系爭土地之容積率如單獨開發為百分之五
      六○，但如與鄰地合建，則容積率可高達百分之八百至九百之間，原告於核算
      後決定參與標售，並擬於得標後單獨改建，故原告遂於八十八年九月廿八日參
      加投標，並以底價三億元得標，雙方於八十八年十月一日簽訂不動產買賣契約
      書，原告並以押標金三千萬元抵充定金，嗣原告於簽約後因欲改建而向台北市
      政府工務局查詢相關事宜，方發現系爭土地係台北車站特定專用區，根本無法
      取得建照改建，被告為系爭土地之所有人，對於該等土地屬台北車站特定專用
      區之事實於公告標售前應已知悉，然被告之總幹事方毅偉不僅未於原告向其洽
      詢時告知，且於原告得標後簽約時，亦僅以未載限制開發之土地登記謄本作為
      不動產買賣契約書之附件，致令原告無從知悉上情。系爭土地依法令既不得單
      獨開發，此項限制於交易上應視為重要事項，被告不惟未加說明，且由其所提
      供之文件復無從知悉，致原告陷於錯誤而為買受之意思表示，原告乃於八十九
      年八月四日發函撤銷兩造於八十八年十月一日所訂定之不動產買賣契約，被告
      並已於八十九年八月五日收受該函，則依據民法第一七九、一八一條規定，原
      告自有權請求被告返還前所受領之三千萬元暨按年息百分之五計算之法定利息
      （即本於該利益更有所取得者）。
    (二)縱認原告先位聲明之主張為無理由，然因系爭土地屬台北車站特定專用區而限
      制開發，此實與原告購買之用意大相逕庭，故在無法按既定目的開發之情況下
      原告自不願履約，惟被告卻主張解除契約並依不動產買賣契約書第八條約定將
      原告所繳價金三千萬元全數沒收以為違約金，該沒收之金額占買賣總價之一成
      ，然系爭土地既屬台北車站特定專用區而遭限制開發，其價格本不得與一般土
      地相提並論，是被告將原告已繳之價金三千萬元全數沒收充作違約金，顯然過
      高，況被告並無何損失，原告認違約金應以六百萬元為適當，爰請求鈞院將違
      約金酌減為六百萬元，餘二千四百萬元被告應將之返還原告。
  三證據：提出不動產買賣契約書、土地使用分區證明書、存證信函、掛號郵件收件
          回執、被告解除契約信函各一份為證，並聲請訊問證人藍慶茂。
乙、被告方面：
  一聲明：如主文第一項所示，並聲明如受不利判決，願供擔保請准宣告假執行。
  二陳述：
    (一)被告前為出售系爭土地，乃於八十八年九月十五日在被告公會處張貼公告，並
      分別於同日在中國時報及自由時報刊登該公告，查該公告上均記載有：「四、
      標售房屋地之都市計畫使用分區或非都市土地使用編定，係依台北市政府核發
      之都市計畫使用分區證明書或地政事務所核發之土地登記簿謄本記載，有關土
      地使用管制、地籍資料，請投標人自行向台北市政府、地政機關查詢，並請逕
      至現場參觀」等語，故原告是否參與投標，自應依被告公告提示事項，自行查
      證、審酌，被告對此毫無隱瞞。
    (二)查藍慶茂並非被告友人，被告與之毫無關係，其乃原告之友人，原告與藍慶茂
      至被告辦公室，並非與被告之總幹事方毅偉事先約定，而是突然造訪，方毅偉
      當時亦不以為意，僅認為原告與藍慶茂之來訪，只是禮貌性參觀現場之行為，
      而對原告之詢問，亦向原告表示：被告出賣系爭房地，有刊登報紙公告，底價
      亦有公開，且系爭房地屬台北後車站特定建築管制區，可以蓋多少需要自行向
      主管單位查詢，故原告於簽訂系爭買賣契約書前，早知系爭房地係位於管制區
      ，原告竟將其不向主管機關查詢之責任，推由被告負擔，被告實難苟同。
    (三)系爭房屋一樓原係出租予訴外人金東國際有限公司（下稱金東公司）、二樓出
      租予訴外人臺堂實業有限公司（下稱臺堂公司），因兩造於八十八年十月一日
      簽訂系爭房地之買賣契約書，依該契約第三條規定，被告必須於八十九年四月
      三十日前將出租部分騰空，被告遂與金東公司、臺堂公司簽訂協議書，請該二
      公司遷離，被告並補貼金東公司、臺堂公司三百五十萬元，並喪失每月租金合
      計五十三萬元之利益，而該原出租部分，又因原告糾纏不清，迄今無法出租收
      益，故被告依約沒收原告價金，作為損害賠償預定額之違約金，並無不妥；又
      被告於原告違約後曾再次標售系爭房地，惟因現今景氣不佳，乏人問津，系爭
      房地何時能再租售成功尚未可知，在酌定違約金的數額時，應將再次標售之價
      差一併考慮在內。
  三證據：提出拍賣公告、剪報影本、投標資料、存證信函及協議書各一份、公證書
          及房屋租賃契約各二份為證，並聲請訊問證人方毅偉。
    理    由
一原告起訴主張：被告於八十八年九月廿八日公開標售系爭房地，原告以三億元得標
  ，兩造於同年十月一日簽訂買賣契約書，並以原告前繳交之押標金三千萬元充抵部
  分買賣價金。原告於簽約後方查知系爭房地位於台北車站特定專用區內，無法單獨
  開發，被告竟隱匿此等交易上重大事項致原告陷於錯誤而與之訂約，原告乃於八十
  九年八月四日發函撤銷系爭買賣契約，爰依據不當得利之法律關係，請求被告將已
  受領之三千萬元返還原告，並加計自八十八年十月一日起算之法定利息。若原告前
  開主張為無理由，則因被告業以原告違約為由發函解約，並將原告已繳價金沒收充
  作違約金，然被告並未受有損害，該違約金顯然過高，應以六百萬元為適當，其餘
  二千四百萬元被告應將之返還原告等語。被告則抗辯：伊於公開標售系爭房地時業
  在招標公告上載明系爭房地之管制、地籍資料等事項，應由投標人自行向主管機關
  查詢，伊並未隱匿系爭房地位在台北車站特定專用區之事實，原告自不得主張意思
  表示錯誤而撤銷系爭買賣契約；又被告為履約而提前與系爭房屋之承租人解約，並
  支出搬遷費三百五十萬元，該項支出及喪失的租金收益，均為被告所受損害，被告
  沒收原告已繳價金充作違約金，並未過高，亦無不當等語。
二被告於八十八年九月間在報紙刊登招標公告，以公開招標方式標售系爭房地；原告
  於開標前一天至被告辦公室參觀，瞭解系爭房地實況，並於開標時以三億元得標；
  兩造簽訂買賣契約後，原告未依約繳交價金，業由被告於八十九年四月廿六日發函
  促原告於同年五月十二日前履約，逾期則解除契約等事實，為兩造所同認，復有招
  標公告、剪報資料、不動產買賣契約書、被告解約信函等件在卷可稽，均堪信為真
  正。
三就原告先位聲明主張其與被告締結買賣契約之意思表示錯誤，業已發函撤銷該契約
  ，被告應返還已受領之價金三千萬元部分，經查：
  (一)系爭房地係位於台北車站特定專用區○○街廓內，依該特定區都市計畫說明書最
    小建築基地規模規定，Ａ１街廓為全街廓開發，即該街廓內所有土地未來申請建
    築開發時，均須整合完成後同時開發，有台北市政府都市發展局九十年三月十二
    日北市都四字第九○二○五六五九○○號函附卷可憑，則系爭土地未能單獨開發
    使用之事實，足堪認定。
  (二)就系爭房地在開發使用上受有限制一點，被告雖未明白揭示於招標公告上，但伊
    於招標公告第四條記載：「標售房屋地之都市計畫使用分區或非都市土地使用編
    定，係依台北市政府核發之都市計畫使用分區證明書或地政事務所核發之土地登
    記簿謄本記載，有關土地使用管制、地籍資料，請投標人自行向台北市政府、地
    政機關查詢，並逕至現場參觀」等語，並將該招標公告刊登報紙公告周知，則有
    意投標者自前開記載，即可清楚得知若要知道系爭房地使用管制、地籍資料等情
    形，應自行向主管機關查詢，而相關資料之取得並無困難，顯見被告於標售系爭
    房地時，並未刻意隱匿該房地開發使用受有限制之事實。
  (三)再者，被告係以公開標售之方式出售系爭房地，欲買受系爭房地者，應係看到招
    標公告方得知此項資訊，而系爭房地招標底價高達三億元，有意投標者自應依據
    招標公告所載，自行向主管機關查詢在交易上極為重要之土地使用分區、使用管
    制等項資料。又然證人藍慶茂到庭證稱：係原告主動找他到被告辦公室參觀，瞭
    解系爭房地實況，且原告曾告知系爭土地可與他人共同開發，亦可單獨開發等語
    （見本院九十年四月十七日言詞辯論筆錄），可見原告所言未曾看過招標公告，
    係透過藍慶茂介紹方參與投標云云，並非事實。另原告自承前未曾與被告有何淵
    源，其既在開標之前即得知被告欲標售系爭房地之資訊，若謂其未曾看過招標公
    告，實難採信。原告自己怠於向主管機關查詢系爭房地土地使用分區、使用管制
    等重要事項，迨至簽署買賣契約後方主張意思表示錯誤，顯有違誠信，不應准許
    。
  (四)況且，原告乃迨至八十九年八月四日方發函向被告為撤銷買賣契約之意思表示，
    而在此之前之同年四月間，被告即因原告未依約繳交價金，發函解除系爭買賣契
    約。原告未依約繳交價金之事實，兩造並無異論，依據系爭買賣契約書第八條「
    本約簽訂後，倘甲方（即原告）不買或不按期付款經乙方催告逾十五日不履約者
    視為違約，願將已付之價款全部由乙方（即被告）無條件沒收作為違約金外，並
    即解除本約：：：」規定，被告自有權解約，被告解約既屬合法，則系爭買賣契
    約在被告依法解約時溯及訂約當時失其效力，與自始未訂契約相同。系爭契約既
    已不存在，原告即無從再於八十九年八月間撤銷該契約。
  (五)綜上，原告主張系爭契約業經其撤銷，被告應依不當得利之法律關係返還已繳價
    金三千萬元，並加計自受領時起之法定利息云云，即屬無據，應予駁回。原告之
    訴既經駁回，其假執行之聲請即失所附麗，應併駁回之。
四就原告備位聲明主張違約金過高，應酌減至六百萬元，被告應返還原告二千四百萬
  元部分，經查：
  (一)按系爭不動產預定買賣契約書第八條規定：「本約簽訂後，倘甲方（即原告）不
    買或不按期付款經乙方催告逾十五日不履約者視為違約，願將已付之價款全部由
    乙方（即被告）無條件沒收作為違約金外，並即解除本約：：：」，原告既有未
    依約繳款之違約情事，被告據此規定，將原告已繳之價金充作懲罰性違約金予以
    沒收，自屬有據。
  (二)次按「私法自治」乃民事法律最高之指導原則，而「契約自由」原則乃「私法自
    治」在經濟活動規範上之具體表現。依此原則，當事人得依自由意思決定與何人
    以何種方式締結何種內容之契約，從而對契約雙方發生一定之拘束力，享受或負
    擔其法律效果。此「契約自由」原則為私法之基本原則，受到憲法之承認與保護
    ，故法院亦應予以尊重，除非當契約自由原則之實質基礎－「平等」未被落實，
    而於具體個案契約正義未能獲致實現之情形，法院始得介入外，原則上法院不能
    擅以「監護者」自居，以自己的價值判斷，變更契約之內容。民法第二百五十二
    條「約定之違約金額過高者，法院得減至相當之數額」之規定，既明訂於民法第
    二章債編總則，依照「體系解釋」之法律解釋方法，在判斷違約金是否過高時，
    除應審酌契約當事人之締約地位、一般客觀事實、社會經濟狀況及當事人所受損
    害情形外，尤其不能將「契約自由」原則棄之不顧，過度干預契約當事人私經濟
    生活之安排，以致影響當事人於締約當時之風險損益評估，破壞契約雙方於意思
    合致時之「主觀平衡」，甚至給予惡意違反契約者討價還價、套利之空間。總而
    言之，法院於適用民法第二百五十二條酌減違約金時，縱違約金約定之數額高於
    當事人所受之實際損害，若於契約正義無礙而非顯失公平，即不宜僅因一造當事
    人所受之損害低於違約金之數額，認兩造約定之違約金有過高之情事，而過度壓
    縮「契約自由」之空間。
  (三)系爭不動產預定買賣契約書係兩造合意簽訂，相關權利義務之規範，契約書中定
    有明文，兩造自應同受拘束。又此契約對違約之規定，除對買方違約課以違約金
    之不利益外，當賣方違約時，依該契約第八條「：：：如乙方（即被告）不賣或
    不照約履行時，亦應將已收價款加壹倍返還予甲方（即原告）：：：」之規定，
    亦課賣方應支付違約金之義務，契約雙方當事人之權利義務，堪稱對等，並無顯
    失公平之處。另系爭契約所約定之違約金，因未特別約定屬懲罰性違約金，應視
    為損害賠償預定額之違約金，未能履約之不利效果，原告早就知之甚詳；而系爭
    房地總價高達三億元，原告在訂約前，即應審慎考慮履約之可能性及未能履約之
    風險，然其卻於契約締結後任意未履約，是其實不得以自己單方無故違約後，再
    主張違約金過高，請求法院酌減相當之數額。
  (四)況被告為履約，確實與系爭房屋原承租人金東公司、臺堂公司提前解約，支付搬
    遷費三百五十萬元，並因而喪失原可得期待至租期屆滿前之租金收益，確實受有
    損害，原告稱被告並未因之受有損害云云，亦無可採。
  (五)綜上所述，本院認本件違約金並無過高情事，原告訴請本院將違約金酌減至六百
    萬元，並請求被告返還二千四百萬元，為無理由，不應准許。原告之訴既經駁回
    ，其假執行之聲請即失所附麗，應併予駁回。
五本件判決基礎已臻明確，兩造其餘攻擊防禦方法及舉證，核與判決結果不生影響，
  無贅述之必要，併予敘明。
據上論結，原告之訴為無理由，依民事訴訟法第七十八條，判決如主文。
中      華      民      國      九十      年      四      月    三十    日
                                            民事第二庭法      官  陳婷玉
右為正本係照原本作成
如對本判決上訴，須於判決送達後廿日內向本院提出上訴狀
中      華      民      國    九十      年      三      月    二十四    日
~B法院書記官


司法院資訊處製作；財團法人民間司法改革基金會備份。
